【裁判字號】    96,保險,1
【裁判日期】    970806
【裁判案由】    給付保險金
【裁判全文】
臺灣雲林地方法院民事判決               96年度保險字第1號
原      告  甲○○
訴訟代理人  何崇民律師
複  代理人  丙○○
                      之2
被      告  國泰世紀產物保險股份有限公司
法定代理人  乙○○
訴訟代理人  庚○○
            己○○
            江振原
複  代理人  丁○○
上列當事人間請求給付保險金事件，本院於民國97年7 月23日言
詞辯論終結，判決如下：
    主  文
被告應給付原告貳佰萬元，及自民國九十六年四月三日起至清償
日止，按週年利率百分之十計算之利息。
訴訟費用（減縮部分除外）由被告負擔。
本判決第一項於原告以新台幣陸拾柒萬元為被告供擔保後，得假
執行。但被告如以新台幣貳佰萬元，為原告預供擔保後，得免假
執行。
    事實及理由
一、按訴狀送達後，原告不得將原訴變更或追加他訴。但有擴張
    或減縮應受判決事項之聲明者，不在此限，民事訴訟法第25
    5 條第1 項第3 款定有明文。原告於起訴狀請求判決被告應
    給付原告新台幣（下同）2,500,000 元，及自起訴狀繕本送
    達之翌日起至清償日止，按週年利率10% 計算之利息，嗣於
    民國96年7 月23日本院審理中，請求被告應給付原告2,000,
    000 元，及上開遲延利息，乃屬減縮應受判決事項之聲明，
    參諸上開規定，應予准許。
二、原告主張：原告之夫丁振原於93年11月16日與被告訂定國泰
    個人意外綜合保險契約（保單號碼：158293PAC0066 ）（下
    稱系爭保險契約），並指定原告為身故受益人。訴外人丁振
    原於94年2 月12日上午至海邊垂釣，不慎遭魚鉤刺破手指頭
    受傷流血，訴外人丁振原初不以為意，詎於當天下午，突感
    不適，緊急送醫後，竟於94年3 月16日不幸去世。訴外人丁
    振原係因前開手指遭魚鉤勾破，致感染金黃色葡萄球菌，而
    有細菌性腦動脈瘤破裂術後及細菌性腦膿瘍情況，並引起心
    內膜炎併心衰竭而死亡。訴外人丁振原死亡結果既因意外受
    傷遭細菌感染所致，業已符合系爭保險契約第3 條約定，被
    告即應負給付保險金之義務，豈知被告竟以訴外人丁振原之
    死亡非屬意外傷害事故所致為由，拒絕賠付保險金。爰依系
    爭保險契約約定提起本訴等語。並聲明：
  (一)被告應給付原告2,000,000 元，及自起訴狀繕本送達之翌日
    起至清償日止，按週年利率10%計算之利息。
  (二)願供擔保，請准宣告假執行。
三、被告則以：原告主張被告應給付意外傷害身故保險金，依據
    系爭保險契約條款及舉證責任分配原則，應由原告就訴外人
    丁振原之身故確係直接且單獨導因於「非由疾病引起之外來
    突發意外傷害事故」負舉證責任。然觀之訴外人丁振原死亡
    證明書所載，訴外人丁振原直接引起死亡原因為心內膜炎併
    心衰竭，先行原因為細菌性腦動脈瘤破裂、細菌性腦膿瘍，
    其他對於死亡有影響之疾病或身體狀況為僧帽瓣置換術後，
    足見訴外人丁振原死亡原因為固有心瓣膜疾病之併發症。再
    訴外人丁振原係因金黃色葡萄球菌感染致死，為不爭之事實
    ，縱其曾有魚鉤勾破手指之事實，惟依法律上之「相當因果
    關係」理論與保險學上之「主力近因原則」，一般人被魚鉤
    勾破手指通常不會被感染致死，亦非致死之主力近因。又不
    論訴外人丁振原是否屬院內或院外感染，其直接之死因為細
    菌感染，率屬疾病之範疇。縱訴外人丁振原生前曾受魚鉤勾
    傷手指，但與一般意外傷害保險所承保之意外事故（例如車
    禍、火災、不慎墜崖、遭他殺等）為直接致死之原因者，究
    屬有天淵之別。是訴外人丁振原應為罹患疾病而死亡，非屬
    系爭保險契約第3 條約定意外傷害保險承保範圍之意外事故
    ，被告自不負給付保險金之義務等語置辯。並聲明：
  (一)原告之訴及假執行之聲請均駁回。
  (二)如受不利判決，願供擔保免假執行。
四、兩造不爭執之事實：
  (一)訴外人丁振原於93年11月16日與被告訂定系爭保險契約，受
    益人為原告，依系爭保險契約第3 條：「本保險單所稱意外
    傷害事故，指非由疾病引起之外來突發事故。」之約定，苟
    訴外人丁振原因意外傷害事故死亡時，被告應給付之保險金
    為2,000,000 元。
  (二)訴外人丁振原於94年2 月13日因嘔吐意識不清至財團法人佛
    教慈濟綜合醫院大林分院急診，經臨床診斷疑為中樞神經系
    統感染，訴外人丁振原旋即於當日住院治療，嗣經診斷為「
    細菌性腦膿瘍」「細菌性腦動脈瘤破裂術後」「心內膜炎併
    心衰竭」，至94年3 月16日出院，並於當日死亡。
  (三)苟訴外人丁振原死亡原因符合系爭保險契約第3 條關於意外
    傷害事故之約定，則被告應依約給付2,000,000 元之保險金
    與原告，且對原告請求自起訴狀繕本送達之翌日起至清償日
    止，按週年利率10%計算之利息，亦不爭執。
五、本件兩造所爭執之處，應在於：訴外人丁振原是否因意外傷
    害導致死亡，被告因此有給付系爭保險金之義務？茲論述如
    下：
  (一)按保險法第一百三十一條所稱之意外傷害，乃指非由疾病引
    起之外來突發事故所致者而言。該意外傷害之界定，在有多
    數原因競合造成傷殘或死亡事故之情形時，應側重於「主力
    近因原則」，以是否為被保險人因罹犯疾病、細菌感染、器
    官老化衰竭等身體內在原因以外之其他外來性、突發性 (偶
    然性)、 意外性 (不可預知性)等 因素作個案客觀之認定，
    並考量該非因被保險人本身已存在可得預料或查知之外在因
    素，是否為造成意外傷殘或死亡事故之主要有效而直接之原
    因（即是否為其重要之最近因果關係）而定，最高法院94年
    度台上字第1816號判決可資參照。
  (二)原告主張伊配偶丁振原於94年2 月12日上午至海邊垂釣，不
    慎遭魚鉤刺破手指頭受傷流血等語，業經證人戊○○到庭具
    結稱：「伊已忘記事件發生之日期為何，伊只記得事發當天
    ，與訴外人丁振原一起釣魚，訴外人丁振原釣魚時不慎被魚
    鉤勾到左手手指，手指血流很多，下午就聽訴外人丁振原說
    其身體不舒服，隔天因訴外人丁振原身體發燒打針也沒有用
    ，伊就送訴外人丁振原去大林慈濟醫院，再隔沒有多久，就
    聽到訴外人丁振原死亡一事。」等語，核與全民醫院96 年8
    月16日民醫字第96017 號函、97年2 月20 日民醫字第97006
    號函所載：「二、經調電腦資料，患者丁振原於94年2 月僅
    在94年2 月12日因腸胃不適來院門診，此外，並無外傷就診
    之記錄。」、「一、患者丁振原於94年2 月12日因腸胃不適
    來院就診，當時臨床症狀為腹脹、腹瀉不適，臨床上無特殊
    發現，故僅給予消化性潰瘍及幫助消化之藥物治療。」等文
    ，及財團法人佛教慈濟綜合醫院大林分院（以下簡稱慈濟醫
    院大林分院）96年6 月5 日慈醫大林文字第0960000925號函
    所載：「病患（按為訴外人丁振原）因嘔吐、意識不清之病
    症於94年2 月13日下午13時6 分至本院急診就醫，因懷疑中
    樞神經系統感染於94年2 月13日下午18時15分轉住院治療，
    於急診當時未提至手指有傷口之事證。」等文相符，可證被
    保險人丁振原手指之傷口，係其在上開時地海釣時，意外遭
    其所甩拋之魚鉤勾傷，自屬保險契約所指非由疾病引起之外
    來突發事故致受傷。被告雖持上開醫院函文均函覆稱訴外人
    丁振原並無外傷就診一事，否認證人戊○○上開證詞之真正
    ，然證人戊○○所證述訴外人丁振原病發過程核與上開醫院
    函文函覆內容相符，且被告並不否認訴外人丁振原經營釣具
    行，閒時即以海釣自娛乙節，則訴外人丁振原於從事海釣活
    動過程中不慎遭魚鉤勾到手指，致手指流血，乃事所常見，
    要無特殊之處，殊難期無醫學常識之訴外人丁振原於就醫之
    際，能迅速將其所罹病症與遭魚鉤勾到手指流血一事有所連
    結，並進而告知醫師此情，是被告自難持訴外人丁振原就診
    病歷未載手指傷口一事，遽而辯稱證人戊○○上開證詞不實
    等語，要嫌速斷。
  (三)原告再主張訴外人丁振原係因上開手指遭魚鉤勾破，致感染
    金黃色葡萄球菌，而有細菌性腦動脈瘤破裂術後及細菌性腦
    膿瘍情況，並引起心內膜炎併心衰竭而死亡等語，業據其提
    出死亡證明書為證，然為被告所否認。本院為明瞭訴外人丁
    振原相關病情遂函詢慈濟醫院大林分院，該院分別函覆稱：
    「主訴：發燒、意識改變。診斷：細菌性腦血管動脈瘤併破
    裂出血、細菌性心內膜炎、充血性心衰竭併腳水腫、菌血症
    （金黃色葡萄球菌）、呼吸衰竭、肺炎。．．5.金黃色葡萄
    球菌可經由皮膚進入人體。」、「主訴：急性意識障害。診
    斷：腦膜炎、多發腦梗塞。查詢事項逐項說明：1.何謂『中
    樞神經系統感染』？腦膜炎。2.係何因素所肇致？由細菌感
    染所致。3.該『中樞神經系統感染』之感染途徑為何? 感染
    性心內膜炎→菌血症→腦膜炎。4.病患丁振原何時施行『僧
    帽瓣置換術』? 很抱歉，不知何時在外院手術的。5.與其嗣
    所罹之『細菌性腦膿瘍』『細菌性腦動脈瘤破裂術後』『心
    內膜炎併心衰竭』有無相當因果關係？有絕對之因果關係。
    6.又其所罹之『細菌性腦膿瘍』『細菌性腦動脈瘤破裂術後
    』『心內膜炎併心衰竭』依  貴院96年6 月5 日慈醫大林文
    字第0960000925號函表示係由細菌所致，該細菌何所指？金
    黃色葡萄球菌。7.係何因素所致？抵抗力差，金屬瓣膜並非
    正常生理，易於附生感染。8.  貴院何時知悉病患丁振原罹
    患菌血症（金黃色葡萄球菌）？94年2 月15日。9.／10.該病
    患丁振原何以罹患菌血症？係何因素所肇致？正常人也會有
    菌血症，例如在拔牙後或有皮膚傷口時，細菌穿透平日的保
    護層進入人體，絕大多數情形會於48小時內由身體的免疫系
    統清除之。丁先生的情形不同點，在其心臟的金屬瓣膜會成
    為細菌的附生處（因為非為正常人體組織），使其能承受白
    血球之攻擊而存活，進而繁殖後經血液流散至身體各部位。
    11.該『菌血症（金黃色葡萄球菌）』之感染途徑為何？金黃
    色葡萄球菌乃皮膚感染、呼吸道感染（鼻竇炎、氣管炎、肺
    炎）之常見菌，丁先生之情況來院時已呈重症，實不易釐清
    最初之感染源。病史：瓣膜心臟病。」等文，有慈濟醫院大
    林分院96年6 月5 日慈醫大林文字第0960000925號函、96年
    9 月5 日慈醫大林文字第0960001519號函附卷可稽。可知訴
    外人丁振原自皮膚或呼吸道感染金黃色葡萄球菌，因其前施
    行僧帽瓣置換術，致置放在心臟之金屬瓣膜附生金黃色葡萄
    球菌，進而繁殖後經血液流散至身體各部位，終因心內膜炎
    併心衰竭死亡。
  (四)茲兩造就訴外人丁振原感染金黃色葡萄球菌途逕等情迭有爭
    議，本院遂再檢具訴外人丁振原歷次就診之慈濟醫院大林分
    院、財團法人奇美醫院、全民醫院病歷囑託國立成功大學醫
    學院附設醫院鑑定訴外人丁振原感染金黃色葡萄球菌途逕等
    情，國立成功大學醫學院附設醫院鑑定完畢，並分別函覆稱
    ：「1.丁先生所染之金黃色葡萄球菌（簡稱“金葡菌”）為
    methicillin 敏感性菌種，一般而言，不做是否有抗體的區
    分或檢驗。2.自獲得金葡菌至發病之潛伏期，難以評論，因
    為臨床通常難以確定何時得到金葡菌。3.金葡菌入侵人體之
    途徑通常是純由皮膚或黏膜破損而進入體內。4.感染腦膜與
    心臟瓣膜之可能途徑為血液感染後，散佈至腦部與心臟。5.
    丁先生可以確定有細菌性腦膜炎（非腦膿瘍），因為腦脊髓
    液內確實培養出金葡菌。至於腦動脈瘤極可能與金葡菌感染
    有關聯，因為金葡菌可能因造成菌血症，而散佈至腦血管，
    造成局部動脈瘤形成，然後破裂而出現顱內出血情形。這種
    過程可能在數日內形成。而前述這些病況多半與心內膜炎有
    關。尤其丁先生曾經開過心臟瓣膜置換手術，是出現心內膜
    炎的高危險群。臨床之處置，會以這種嚴重感染的方向思考
    及治療。6.丁先生於民國90年接受僧帽瓣膜置換術，94年2
    月發生疑似心內膜炎之情形，無明顯證據可說明兩者有所關
    聯，且通常術後院內發生的感染，若是金葡菌所引起，經常
    是methicillin 抗藥性的菌種。因此手術後四年發生的感染
    ，較難推測為術後院內感染。」、「(一)個人臨床經驗，未有
    因魚鉤刺傷後，而感染金黃色葡萄球菌之案例。但學理上，
    皮膚若有傷口，即有感染金黃色葡萄球菌之可能性。(二)感染
    金黃色葡萄球菌之病症，依感染部位差異極大。臨床上，無
    法依症狀，判斷為金黃色葡萄球菌感染。腸胃不適之症狀，
    亦可能出現於此類病菌之嚴重感染。」、「1.金黃色葡萄球
    菌若造成菌血症，可引起敗血症相關的症狀，這些症狀相當
    多樣性。腹脹、腹瀉不適等症狀，亦可能是敗血症之表現。
    2.無法以所提四種症狀，來推測感染途徑。而皮膚或黏膜破
    損的情形，除非有微生物成功入侵身體，造成系統性感染（
    Systemic infection），一般不會有所提的四種症狀。3.依
    病歷判斷該病患的中樞神經系統感染，細菌腦膜炎，腦動脈
    瘤破裂及心內膜炎，與金黃色葡萄球菌菌血症有關。」等文
    ，有該院97年1 月25日成附醫內字第0970001630號函、97年
    4 月10日成附醫內字第0970006004號函、97年7 月11日成附
    醫內字第0970012191號函附卷可參。足見訴外人丁振原感染
    金黃色葡萄球菌途徑純係其皮膚或黏膜破損所致，而非其僧
    帽瓣膜置換術後院內感染所致。雖上開函文均無法鑑定訴外
    人丁振原感染金黃色葡萄球菌途徑為何，然參酌訴外人丁振
    原於94年2 月12日從事海釣活動過程中不慎遭魚鉤勾到手指
    ，致手指流血後，當日即因腹脹、腹瀉不適症狀至全民醫院
    就診，翌日更因嘔吐、意識不清之病症至慈濟醫院大林分院
    急診等情，而腹脹、腹瀉不適等症狀亦係感染金黃色葡萄球
    菌症狀之一，顯見訴外人丁振原係因魚鉤勾破手指，致金黃
    色葡萄球菌入侵，造成訴外人丁振原中樞神經系統感染，而
    罹患『細菌性腦膿瘍』『細菌性腦動脈瘤破裂術後』『心內
    膜炎併心衰竭』，並進而死亡。是堪認原告主張訴外人丁振
    原係因上開手指遭魚鉤勾破，致感染金黃色葡萄球菌，而有
    細菌性腦動脈瘤破裂術後及細菌性腦膿瘍情況，並引起心內
    膜炎併心衰竭而死亡等語，信而有徵，自足憑採。故原告主
    張訴外人丁振原死亡原因符合系爭保險契約第3 條關於意外
    傷害事故之約定，則被告應依約給付2,000,000 元之保險金
    與原告等語，為有理由，應予准許。
  (五)被告固持財團法人奇美醫院96年11月12日 (96) 奇醫字第54
    47號函所載：「丁先生在94.2.13 感染心內膜炎併發心衰竭
    ，及細菌性腦膿瘍，有〝可能〞為人工瓣膜續發感染所致。
    」等文，辯稱：訴外人丁振原感染金黃色葡萄球菌途逕係其
    施行僧帽瓣膜置換術後院內感染所致等語，然被告所辯上情
    顯與國立成功大學醫學院附設醫院參酌訴外人丁振原上開就
    診病歷，經鑑定認為訴外人丁振原感染金黃色葡萄球菌途徑
    純係其皮膚或黏膜破損所致，而非其僧帽瓣膜置換術後院內
    感染所致乙節，相互杆格，是被告所辯上情，要屬無據，自
    不足採信。
  (六)被告再辯稱：苟認訴外人丁振原係因魚鉤勾破手指之情為真
    ，惟依法律上之「相當因果關係」理論與保險學上之「主力
    近因原則」，一般人被魚鉤勾破手指通常不會被感染致死，
    亦非致死之主力近因，是被告自不負給付系爭保險金之義務
    等語。然訴外人丁振原係因上開手指遭魚鉤勾破，致金黃色
    葡萄球菌循該破損之皮膚處入侵其體內乙情，已如上述，且
    上開國立成功大學醫學院附設醫院鑑定函亦認訴外人丁振原
    之中樞神經系統感染、細菌腦膜炎、腦動脈瘤破裂及心內膜
    炎，與金黃色葡萄球菌菌血症有關之情，足證訴外人丁振原
    係因遭魚鉤勾傷之外傷傷口感染金黃色葡萄球菌，造成中樞
    神經系統感染、細菌腦膜炎、腦動脈瘤破裂及心內膜炎併心
    衰竭而死亡，該意外傷害與死亡間有相當因果關係，亦為訴
    外人丁振原因該意外感染金黃色葡萄球菌，終致死亡為有效
    而直接之原因。蓋揆之首開判決意旨，縱訴外人丁振原前施
    行僧帽瓣膜置換術亦為其死亡結果之多數競合原因之一，惟
    苟非訴外人丁振原係因遭魚鉤勾傷之外傷傷口感染金黃色葡
    萄球菌，始能與其前施行僧帽瓣膜置換術相互競合，終致訴
    外人丁振原死亡結果，然該僧帽瓣膜置換術並非訴外人丁振
    原死亡之有效而直接之原因。被告上開所辯，亦乏所據，要
    不足取。
六、綜上，原告系爭保險契約第3 條約定請求被告給付2,000,00
    0 元之意外傷害事故之死亡保險金，洵屬有據。又按保險人
    應於要保人或被保險人交齊證明文件後，於約定期限內給付
    賠償金額。無約定期限者，應於接到通知後十五日內給付之
    。保險人因可歸責於自己之事由致未在前項規定期限內為給
    付者，應給付遲延利息年利一分，保險法第34條定有明文。
    原告已向被告提出申請給付保險金，遭被告以死者非意外事
    故導致死亡為由拒絕理賠，是原告請求被告給付2,000,000
    元，及自起訴狀繕本送達翌日即96年4 月3 日起至清償日止
    ，按週年利率10% 計算之利息，為有理由，應予准許。
七、兩造陳明願供擔保請為宣告假執行或免為假執行，經核均與
    規定相符，爰分別酌定相當之擔保金額予以宣告。
八、本件判決之基礎已臻明確，兩造其餘攻擊防禦方法及所提出
    之證據，均經斟酌，核與判決之結果不生影響，爰不一一論
    述。
九、訴訟費用負擔之依據：民事訴訟法第78條。
中    華    民    國    97    年    8     月    6     日
                  民事第二庭    法  官  陳秋如
以上正本係照原本作成
如對本判決上訴，須於判決送達後20日內向本院提出上訴狀（需
附繕本）
中    華    民    國    97    年    8     月    6     日
                                書記官  楊麗雪


司法院資訊處製作；財團法人民間司法改革基金會備份。
